【裁判字號】    87,簡上,138
【裁判日期】    890628
【裁判案由】    調整租金
【裁判全文】
臺灣嘉義地方法院民事判決  八十七年度簡上字第一三八號
    上  訴  人  辛○○
                子○○
                壬○○
                甲○○○
                癸○○
      同
    訴訟代理人  張巧妍律師
    複代理人    林崑地律師
    被上訴人    丑○○      住.
                己○○      住.
                戊○○      住.
                丙○○      住.
                庚○○      住.
                乙○○      住.
                丁○○      住.
    右  一  人
    訴訟代理人  吳秋永律師
右當事人間請求調整租金事件，上訴人對於中華民國八十七年六月二十二日本院嘉義
簡易庭八十七年度嘉簡字第四四號第一審判決提起上訴，本院判決如左：
    主  文
原判決除確定部分外，關於駁回上訴人後開第二項之訴部分暨除確定部分外訴訟費用
之裁判均廢棄。
被上訴人共同承租上訴人所有坐落嘉義市○○段一二七之十號面積０．０四四二公頃
土地之租金，自民國八十七年五月一日起調整為每年新台幣貳拾肆萬伍仟肆佰拾陸元
。
其餘上訴駁回。
第一審（確定部分除外）及第二審訴訟費用由被上訴人負擔十分之六，餘由上訴人負
擔。
    事  實
甲、上訴人方面：
一、聲明：
（一）原判決廢棄。
（二）被上訴人共同承租上訴人所有坐落嘉義市○○段一二七之十號土地面積０．０
      四四二公頃土地之租金，自民國八十七年五月一日起調整為每年新台幣（以下
      同）四十萬九千零二十七元。
二、陳述：除與原審判決書所載者相同，茲予引用外，補稱：
（一）查坐落嘉義市○○段一二七之一０號土地面積０．０四四二公頃土地為上訴人
      所有，被上訴人等繼承原承租人洪建之租權，自七十二年十一月一日起共同向
      上訴人承租上開土地，租金約定每半年三萬元，上開土地之租賃並未訂期限，
      為不定期租賃，其租金十四年來未調整，而被上訴人承租時上開土地之公告現
      值每平方公尺為三千元，八十六年七月起之公告現值每平方公尺為三萬九千三
      百三十三元，已漲價十倍餘，上訴人自得請求調整租金，至於調整租金之標準
      ，依土地法第一百零五條準用同法第九十七條之規定，按申報總價額年息百分
      之十為限，上開土地八十三年度之申報地價為每平方公尺九千二百五十四元，
      即上開土地四四二平方公尺之申報總價額為四百零九萬二百六十八元，按年息
      百分之十計算，每年租金為四十萬九千零二十七元，是上訴人請求被上訴人等
      共同承租之上開土地租金，自本件調整租金訴訟起訴後即八十七年五月一日起
      應調整為每年四十萬九千零二十七元。
（二）原判為上訴人敗訴之判決，其理由係謂：按不定期租賃物為不動產者，因其價
      值之昇降，當事人固得依民法第四百四十二條規定，聲請法院增減其租金，但
      在未聲請法院增減其租金以前，原約定之租金額，仍有拘束雙方當事人之效力
      ，起訴前之租金，承租人如已按原約定租金付清，法院為調整租金之判決，僅
      得自起訴時起算，而不得溯及的為調整租金額（最高法院七十五年台上字第二
      二六三號判決參照）；又倘起訴前之租金承租人已按原約定租金額給付而發生
      清償之效力者，則法院准許增加之判決，僅得就尚未給付或尚未發生之租金為
      調整（最高法院八十二年台上字第一八七七號判決參照）；是法院為調整租金
      准許增加之判決，僅得就尚未給付或尚未發生之租金為調整，如上訴人起訴請
      求法院調整租金之起算期當期租金已經清償或因其他原因消滅，則上訴人起訴
      請求就當期租金為調整，即無理由；經查，本件上訴人於起訴調整租金前之八
      十六年十一月十七日曾以存證信函請求被上訴人給付自八十一年五月一日至請
      求日止之租金，計三十六萬元整，嗣經被上訴人於上訴人提起本訴前之八十六
      年十一月二十五日交付三十萬元支票乙紙，並以存證信函指定清償自八十二年
      五月一日起至八十七年四月三十日止之租金，上述事實，有兩造提出存證信函
      影本二紙、三十萬元支票影本一紙在卷為證，且為兩造所未爭執，可信為真實
      ；被上訴人所交付上訴人三十萬元支票乙紙，雖不足清償被上訴人所積欠上訴
      人之全部租金，惟被上訴人於交付當時既指明給付自八十二年五月一日起至八
      十七年四月三十日止之租金，即被上訴人於給付時已指定其抵充之租金債務；
      按對於一人負擔數宗債務，而其給付之種類相同者，如清償人所提出之給付，
      不足清償全部債額者，由清償人於清償時指定其應抵充之債務，民法第三百二
      十一條訂有明文；則被上訴人既於上訴人提起本件調整租金訴訟前即指定抵充
      之租金債務為八十二年五月一日起至八十七年四月三十日止之租金，則該期間
      租金已因被上訴人之清償而消滅；而上訴人起訴主張調整租金之起算日為八十
      六年十二月五日，已據其提出準備書狀在卷可證，惟如前述，八十二年五月一
      日起至八十七年四月三十日止之租金，既已因被上訴人之清償而消滅，則上訴
      人對已經清償而消滅之租金為起訴請求調整，即無理由，應予駁回云云，惟：
  １、按租賃物為不動產者，於其價值有昇降時，當事人得按照民法第四百四十二條
      規定聲請法院增減其租金，易言之，不動產價值昇漲者，出租人有增租聲請權
      ，不動產價值下降者，承租人有滅租聲請權，此項聲請權為形成權，無須得對
      方之承諾，但須經法院之判決。其訴訟為形成之訴，形成一種新的權義關係，
      惟關於增減後租金之起算點，參照最高法院四十八年度台上字第三一七號、四
      十八年度台上字第一０九一號、七十二年度台上字第三三二五號判決、七十五
      年度台上字第二二六三號意旨及司法院七十四年二月七日七四年院台廳一字第
      ０一六八０號、同年五月三十日七四年院台廳一字第０三五０四號函、七十八
      年三月六日七十八院台廳一字第０二二三八號函意旨，於承租人未付清租金且
      出租人於起訴前有向承租人為調整租金之意思表示時，可溯及自出租人為調租
      之意思表示時，否則，以出租人起訴時為調增租金之起算點。
  ２、最高法院八十二年台上字第一八七七號判決意旨謂：「按租賃物為不動產者，
      因其價值之昇降，當事人固得依民法第四百四十二條聲請法院增減其租金，但
      在未聲請法院增減其租金以前，原約定之租金額，並不因租賃不動產價值之昇
      降，而失其拘束當事人之效力。故土地出租人提起請求增加租金之訴，如承租
      人對於起訴前之租金尚未按原約定租金額付清者，法院為准許增加之判決，得
      自出租人為調整租金之意思表示時起算，倘起訴前之租金承租人已按約定租金
      額給付而發生清償之效力者，則法院為准許增加之判決，僅得就尚未給付或尚
      未發生之租金為調整。」，既載「未聲請法院增減其租金以前，原約定之租金
      額，並不因租賃不動產價值之昇降，而失其拘束當事人之效力」，依其反面解
      釋，於聲請法院增減其租金以後，原約定之租金額，即失其拘束雙方當事人之
      效力，法院為調整租金之判決時，自應自起訴時調整，與上揭最高法院判決、
      司法院廳函揭示之意旨並無牴觸，乃原判決未究明上開判決意旨，遽謂：法院
      為調整租金准許增加之判決，僅得就尚未給付或尚未發生之租金為調整，如原
      告起訴請求法院調整租金之起算時，租金已經清償或因其他原因消滅，則原告
      起訴請求就當期租金為調整，即無理由云云，顯屬違誤。至於，該判決意旨所
      載：「如承租人對於起訴前之租金尚未按原約定租金額付清者，法院為准許增
      加之判決，得自出租人為調整租金之意思表示時起算；倘起訴前之租金承租人
      已按原約定租金額給付而發生清償之效力者，則法院准許增加之判決，僅得就
      尚未給付或尚未發生之租金為調整」，對照其判決理由載：「本件上訴人主張
      ：坐落桃園縣蘆竹鄉○○○段一六九號土地係伊管理之祭祀公業李金興公之業
      產，早年即出租與被上訴人，約定不定期限，年租按每坪二台斤稱穀計付。茲
      許土地民國七十六年之公告地價已高漲至每平方公尺新台幣（下同）一萬六千
      元，原約定租金顯然偏低等情，爰依民法第四百四十二條之規定，求為上開土
      地之租金自七十七年一月一日起調整為每坪每年蓬萊稻穀一百六十七公斤計付
      之判決（上訴人原請求自七十七年一月一日起調整為每坪每年蓬萊稻穀二百二
      十二點七公斤，第一審判決准自七十九年一月一日起調整為每坪每年蓬萊稻穀
      一百六十七公斤。上訴人對於調整之租金額並未聲明不服，僅對於自七十七年
      一月一日起至七十八年十二月三十一日止二年間之租金不得調整部分，提起上
      訴）．．．。原審審理結果，以上訴人雖於八十年二月八日提起本件請求調整
      租金之訴前，即七十六年三月二十八日以郵局存證信函向被上訴人為調整租金
      之意思表示，但被上訴人因上訴人拒收其給付之七十七年、七十八年度之原約
      定租金，故將該二年度之租金提存於法院，．．．，依法已生清償之效力，上
      訴人不得再請求調整該二年度之租金部分判決，駁回其上訴」等語，亦非謂出
      租人聲請法院調增租金之起算期當期租金已經清償者，原告起訴請求就當期租
      金為調整，即無理由，應予駁回，原判如何援用上開判決遽予駁回上訴人原審
      之訴，令人費解。
  ３、依民法第四百四十二條規定，具備租賃物為不動產租賃物之價值有昇降及不定
      期租賃三要件後，當事人即可聲請法院增減其租金，至於增減後之租金，自何
      時起算，法院應依職權認定，並於判決內確定之，審理法院不得僅因原告主張
      調整之時點與其認定不一致，即遽予駁回。是以，退萬步言，假定被上訴人辯
      稱伊已繳付租金至八十七年四月三十日，原告訴請自起訴日調整租金，應無理
      由云云，意謂應自八十七年四月三十日後始調整租金云云，法院亦應自八十七
      夫五月一日起調整系爭土地之租金，乃原判竟以上訴人對已清償而消滅之租金
      為起訴請求調整為由，而駁回上訴人原審之訴，顯屬違誤，並有率斷不當。
（三）關于本件被上訴人等共同承租上訴人所有坐落嘉義市○○段一二七之十號土地
      面積０、０四四二公頃土地之租金，每一年以若干金額為宜，經鈞院囑託財團
      法人中華民國企業技術鑑定委員會鑑定結果，每年出租金額為一、五二四、二
      九四元，有卷附之該鑑定委員會製作之不動產鑑定研究報告書可稽，則上訴人
      依土地法第一０五條準用同法第九十七條規定，上訴請求被上訴人等共同承租
      之上開土地租金，自本件調整租金訴訟起訴後即八十七年五月一日起應調整為
      每年四十萬九千零二十七元，僅為上開鑑定租金之約四分之一，是上訴人請求
      調整之租金尚屬偏低，乃被上訴人等竟辯稱：縱系爭土地價值已提高，但其使
      用利益，未隨同土地價值之升高而增加，上訴人主張提高之租金達十二倍，與
      承租人利用該租賃物之經濟價值與所得之利益有違，上訴人之主張無理由云云
      ，顯無可採。
三、證據：援用原審之立證方法，並聲請由財團法人中華企業技術鑑定中心鑑定系爭
    土地之年租金額。
乙、被上訴人方面：
一、聲明：駁回上訴。
二、陳述：除與原審判決書所載者相同，茲予引用外，補稱：鑑定租金之金額太高。
三、證據：援用原審之立證方法。
    理  由
一、本件黃陳淡上訴後已於八十八年九月二十五日死亡，其繼承人長子辛○○、次子
    子○○、三子壬○○、長女甲○○○、二女癸○○五人，已於八十九年五月九日
    具狀聲明承受訴受，並提出黃陳淡繼承系統表一份及戶籍謄本八份為證，經核於
    法並無不合，應予准許，合先敘明。
二、上訴人起訴主張：坐落嘉義市○○段一二七之一０號土地面積０‧０四四二公頃
    土地為伊所有，被上訴人繼承原承租人洪建之租賃權，自七十二年十一月一日起
    共同向伊承租上開土地，租金約定每半年三萬元，該土地之租賃並未訂期限，為
    不定期租賃，其租金十四年來未調整，而被上訴人承租時上開土地之公告現值每
    平方公尺為三千元，八十六年七月起之公告現值每平方公尺為三萬九千三百三十
    三元，已漲價十倍餘，伊自得請求調整租金；依土地法第一百零五條準用同法第
    九十七條之規定，按申報總價額年息百分之十為限，上開土地八十三年度之申報
    地價為每平方公尺九千二百五十四元，共四四二平方公尺之申報總價額為四百零
    九萬二百六十八元，以年息百分之十計算，每年租金為四十萬九千零二十七元，
    是被上訴人共同承租之上開土地租金，自八十七年五月一日起應調整為每年四十
    萬九千零二十七元，此僅為鑑定公司鑑定租金之約四分之一而已，應屬合理；原
    審以伊訴請調整租金之時點為八十六年十二月五日，係對已清償而消滅之租金訴
    請調整，因而駁回伊於原審之訴，顯屬違誤，蓋伊依法得訴請調整租金，調整後
    之租金，自何時起算，法院應依職權認定，不得僅因伊主張調整之時點與其認定
    不一致，即遽予駁回等語（上訴人於原審原訴請自八十六年十二月五日起調整租
    金，上訴後已減縮為自八十七年五月一日起調整，其減縮之部分已確定，不在本
    審審理範圍）。
三、被上訴人則以：調整租金除應斟酌不動產之價值、所處位置及其四周工商業繁榮
    情形暨與鄰地租金為比較外，更應注意承租人利用該租賃物之經濟價值與所得之
    利益，與應調整之租金是否平衡，而系爭土地屬道路用地，既不能取得建造執照
    供建造正式合法之房屋，更不能取得營業執照，故僅能搭建違章建築供住宅使用
    ，此自七十一年以來迄未改變，是縱該土地價值已提高，但其使用利益，未隨同
    土地價值之升高而增加，上訴人主張提高之租金達十二倍，顯與承租人利用該租
    賃物之經濟價值與所得之利益有違，上訴人主張調整之金額過高等語，資為抗辯
    。
四、按未定期限之不動產租賃，因其價值之昇降，當事人得聲請法院增減其租金，民
    法第四百四十二條訂有明文。經查，上訴人主張坐落嘉義市○○段一二七之一０
    號土地面積０‧０四四二公頃土地為伊所有，並由被上訴人共同向上訴人承租上
    開土地，租金約定每半年三萬元，租金起算期為每年五月一日及十一月一日，而
    該土地之租賃並未訂期限，為不定期租賃，又系爭一二七之十地號土地七十二年
    公告現值為每平方公尺八千五百三十三元，八十五年公告現值每平方公尺為三萬
    八千四百六十七元，土地價值顯有增加之事實，業據上訴人提出系爭土地登記簿
    謄本、房屋租用契約書、嘉義市地政事務所地價證明書各一份及存證信函二份為
    證，且為上訴人所不爭執，堪信為真實，依前開規定，上訴人訴請自起訴後之八
    十七年五月一日起調整租金，自屬有理。經本院囑託財團法人中華企業技術鑑定
    中心鑑定系爭土地之年租金額結果，該中心參考該土地之臨路關係、坐落位置、
    交通情況、里鄰環境、面積大小、使用強度等，認其每年之租金額為一百五十二
    萬四千二百九十四元，有該中心鑑定報告書一份附卷可稽。惟依土地法第一百零
    五條準用同法第九十七條之規定，建物基地之租金，以不超過土地及其建築物申
    報總價額年息百分之十為限，系爭土地迄八十七年之申報地價為每平方公尺九千
    二百五十四元，四四二平方公尺之申報總價額為四百零九萬二百六十八元，以年
    息百分之十計算，每年租金不過為四十萬九千零二十七元，顯然遠低於上開鑑定
    結果。
五、按基地租金之數額，除以基地申報地價為基礎外，尚須斟酌基地之位置，工商業
    繁榮之程度，承租人利用基地之經濟價值及所受利益等項，並與鄰地租金相比較
    ，以為決定，並非必達申報總地價年息百分之十最高額。依原審現場勘驗結果，
    系爭土地位於嘉義市○○○路一百零八號市區○○○○○路四線道道路，附近一
    帶招牌林立、商業發達，有勘驗筆錄及現場照片十張附於一審卷可稽。惟被上訴
    人主張：系爭土地為道路用地，不能取得建造執照供建築合法之房屋，更不能取
    得營業執照，故僅能搭建違章建築供住宅使用等語，雖為上訴人所否認，然經原
    審向嘉義市政府函查結果，系爭土地之使用分區○○○○○道路用地，有嘉義市
    政府簡便行文表一份附於原審卷可稽，足見雖該地尚未被徵收為道路，然確足以
    影響承租人就該土地之規劃、利用，且就現況而言，被上訴人於現址所搭建之房
    屋為簡單之石棉瓦、鐵皮蓋平房，且已陳舊，有上開勘驗筆錄及照片可證，被上
    訴人利用該基地之經濟價值及所受利益並非豐厚，此為上開鑑定報告所未參酌，
    是該鑑定結果難認允洽。再參酌鑑定報告所載同坐落於嘉義市○○○路，距系爭
    土地約五十公尺面積約為九坪大之簡易平房建物，其每月租金約為二萬元；同坐
    落於民生南路系爭土地之斜對面面積約為十三．五坪之平房建物，其每月欲出租
    之金額為一萬六千元，有上開鑑定報告調查結果可憑，其租金雖不低，惟該二件
    出租物均為建物，與本件被上訴人所承租者為土地，尚不能相提並論等情，上訴
    人請求按八十三年基地申報地價年息百分之十即四十萬九千零二十七元調整租金
    顯然過高，惟系爭土地公告地價逐年提高，顯見基地價值，亦在昇高，本院審酌
    上開各情節，認本件租金以調整至按申報總價額年息百分之六為允當。上開土地
    八十三年度之申報地價為每平方公尺九千二百五十四元，有土地登記簿謄本附卷
    可稽，其面積共四四二平方公尺之申報總價額為四百零九萬二百六十八元，以年
    息百分之六計算，每年租金為二十四萬五千四百十六元。
六、綜上所述，上訴人依民法第四百四十二條之規定，訴請自八十七年五月一日起調
    整被上訴人共同承租之系爭土地之租金，於每年二十四萬五千四百十六元之範圍
    內有理由，應予准許，逾此範圍之請求為無理由，應予駁回。原審就上開應准許
    部分，為上訴人敗訴之判決，尚有未洽，上訴意旨就此部分指摘原判決不當，求
    予廢棄，為無理由；至於超過上開應准許部分，原審為上訴人敗訴之判決，核無
    違誤，上訴意旨就此部分指摘原判決不當，求予廢棄，為無理由，應駁回其上訴
    。
七、據上論結，本件上訴為一部有理由，一部無理由，依民事訴訟法第四百三十六條
    之一第三項、第四百五十條、第四百四十九條第一項、第七十九條但書、第八十
    五條第一項前段，判決如主文。
中      華      民      國    八十九    年      六      月    二十八    日
~B臺灣嘉義地方法院民事庭
~B    審判長法官  王明宏
~B    法      官  曾文欣
~B    法      官  黃渙文
右為正本係照原本作成。
本判決不得上訴。
中      華      民      國    八十九    年      七      月      一      日
~B    書  記  官  李宏仁


司法院資訊處製作；財團法人民間司法改革基金會備份。
